【裁判字號】    98,簡上,94
【裁判日期】    980930
【裁判案由】    遷讓房屋
【裁判全文】
臺灣板橋地方法院民事判決              98年度簡上字第94號
上  訴  人  乙○○
被上訴人    甲○○
訴訟代理人  許永昌律師
複  代理人  陳哲民律師
上列當事人間請求遷讓房屋事件，上訴人對於中華民國98年3 月
12日臺灣板橋地方法院板橋簡易庭97年板簡字第2905號第一審判
決提起上訴，經本院於98年9 月9日言詞辯論終結，判決如下：
    主  文
上訴駁回。
第一、二審訴訟費用由上訴人負擔。
    事實及理由
一、被上訴人起訴主張：
  (一)被上訴人於民國95年7月間，因同情上訴人遇人不淑經常與
    其男友發生糾紛，而將所有之房屋，即門牌台北縣永和市○
    ○路○ 段191 巷7 弄3 號3 樓（下稱系爭房屋），出借於上
    訴人使用，雙方並未約使用定期限。按借貸未定期限，亦不
    能依借貸之目的而定其期限者，貸與人得隨時請求返還借用
    物，民法第470 條第2 項定有明文。復按「民法第464 條規
    定，稱使用借貸者，謂當事人約定，一方以物無償貸與他方
    使用，他方於使用後，返還其物之契約，可見使用借貸契約
    之『通常目的』即在使借用人得以使用借用物，此與同法第
    470 條第1 項所謂『依借貸之目的』而定其使用期限者，乃
    專指借用人為「特定目的」而借用借用物之情形，未盡相同
    。」、「使用借貸未定期限者，應依借貸之目的使用完畢時
    返還之，民法第470 條第1 項定有明文。所謂『依借貸之目
    的使用完畢時』，係指借用人因達成某目的而向出借人借用
    其物，嗣後其目的已因而達成，無須再繼續使用者而言。」
    、「上訴人占有系爭房屋一部之原因，既由於被上訴人所借
    與，且未定期限，亦不能依借貸之目的而定期限，則被上訴
    人提起請求返還之訴，自為法之所許。」亦經最高法院86年
    度台上字第2710號、85年度台上字第1952號、39年度台上字
    第234 號判決，分別著有明文。
  (二)被上訴人將系爭房屋借予上訴人使用並未約定期限，亦非因
    上訴人之「借用目的」而將系爭房屋借予上訴人使用，被上
    訴人自得依法隨時終止使用借貸關係，被上訴人業已於97年
    1 月向上訴人為終止使用借貸關係之意思表示，兩造間使用
    借貸關係即已終止，上訴人自應將系爭房屋遷讓返還與被上
    訴人。為此，爰依使用借貸契約之法律關係，請求判決上訴
    人應將坐落台北縣永和市○○路191 巷3 號3 樓之房屋全部
    遷讓返還被上訴人。
  (三)對於上訴人抗辯之陳述：
  1.上訴人指稱伊與被上訴人就系爭房屋成立不定期限租賃契約
    云云，惟上訴人並未就其主張予以舉證，兩造之間是使用借
    貸而非租賃關係，上訴人所稱實屬子虛，委無足採。
  2.縱認上訴人抗辯確於95年7 月1 日起向被上訴人承租系爭房
    屋屬實，然該不定期租賃關係亦因上訴人於同年8 月底搬離
    該址而終止：
  (1)上訴人於97年7 月31日在原審陳稱：「我是95年7 月1 日向
    聲請人承租的，當時有交付房租5,000 元，後來我搬出去，
    是廖先生打電話問我要不要回去住，我就於同年10月底又搬
    回來住，當時我有向廖先生說我以給付勞務就是幫他燒飯來
    作為給付，他也同意，所以我才一直住到6月中，˙˙˙」
    。
  (2)上訴人於另案訴請被上訴人返還租賃房屋事件，在鈞院板橋
    簡易庭97年度板調字第833 號遷讓房屋事件中，於97年6 月
    26 日 之起訴狀中陳稱：「同年8 月底原告（即上訴人）因
    有之前男友前來糾纏威脅，不得續租被告（即被上訴人）的
    三樓，故不得已暫時搬回戶籍地避風頭，並於同年10月另外
    覓得三峽的租屋。本來原告並沒有打算搬回永和，但因被告
    於95 年11 月連絡上原告，並告知原告之前男友已不來騷擾
    ，可以放心遷回。但原告考慮本身財力不足以同時承租兩處
    房屋，所以和被告取得協議，以幫其買菜煮飯之勞務報酬來
    抵房租。」等語，
  (3)綜合上訴人於原審之陳述，足見上訴人於95年8 月底搬離系
    爭房屋時，兩造就系爭房屋即已終止租賃契約，蓋上訴人之
    所以於95年8 月底搬離系爭房屋並搬回戶籍地，係因上訴人
    之前男友前來糾纏威脅上訴人不得續租原告的三樓。況且，
    以上訴人本身財力亦不足以同時承租兩處房屋。
  3.95年10月底上訴人搬回系爭房屋居住之原因關係，係不定期
    限之使用借貸關係，並非不定期限之租賃關係：
    上訴人指稱：95年10月底伊與被上訴人約定以提供勞務充作
    租金，藉以另外成立租貨契約乙節，被上訴人就此予以否認
    ，被上訴人係基於同情上訴人之遭遇，始將系爭房屋借貸與
    上訴人使用。況且，租金雖不一定是金錢但仍須為財產，故
    上訴人指稱95年10底伊與被上訴人約定以提供勞務以換取系
    爭房屋之使用云云，此與租賃契約之規定不符，依法自不成
    立租賃契約，兩造間存在者乃不定期限之使用借貸關係。
二、上訴人則以：
  (一)兩造之間自95年7月1日起即成立不定期租賃契約：
    上訴人透過被上訴人對門鄰居林靚之介紹，由上訴人自95年
    7月1日起，向被上訴人以不定期限方式承租系爭房屋，並已
    給付兩個月租金共計8,000元，此有被上訴人親筆簽發收據
    為證，故兩造之間確有達成不定期租賃契約之合意。
  (二)上訴人雖於95年8 月底暫時搬離系爭房屋，但並無終止上開
    不定期租賃之意思：
    上訴人向被上訴人承租系爭房屋居住不到2 個月，即於95年
    8 月暫時搬離，其原因係上訴人遭受前男友恐嚇及毆打才暫
    時收拾細軟回戶籍地避風頭，但是有大部分的家當還是留在
    該房屋的小鐵皮倉庫中，包括裝設在該屋的電話線00000000
    及寬頻網路至今從未遷移，就是預備有朝一日可能會再搬回
    去住。此有上訴人於95年6 月30日到中華電信申請移機到該
    屋之申請書為證。後來是因為上訴人戶籍地的房子於95年9
    月賣掉了，上訴人當時不敢接近系爭房屋，怕又和前男友不
    期而遇，不得已之下才於95年10月另外在三峽承租房子居住
    。就算上訴人當時或有放棄系爭房屋的打算，也是上訴人內
    心的想法，而從未訴諸於文字或語言，也根本沒和被上訴人
    提過，故上訴人於95年8 月搬離系爭房屋之事實，並不足以
    影響當初原本成立之不定期租賃契約的連續性。
  (三)上訴人於95年10月底又搬系爭房屋居住之原因，乃基於前開
    同一連續性之不定期租賃契約為依據：
    被上訴人後來打電話和上訴人聯絡，要上訴人表明是否要續
    租？如果不續租，上訴人置於鐵皮倉車中的家當就該一併搬
    回三峽。因上訴人認為系爭房屋還是有其便利性，但又無力
    同時負擔兩處房屋之租金，才會向被上訴人提議由上訴人提
    供勞務所得抵扣租金；當時也獲得被上訴人的首肯，上訴人
    才有辦法於95年10月底又搬回系爭房屋，一直居住到97年6
    月中旬，才爆發被上訴人一家人用非法手段無故限制上訴人
    進入房屋。上訴人在承租房屋之前和被上訴人一家人素昧平
    生，但是竟然對上訴人95年10月底搬回居住後，兩造以勞務
    抵租金之約定全盤否認，被上訴人這一兩年來到處向親朋好
    友鄰居宣揚這件事，隨便扳指數數，起碼超過20人知道這個
    約定。
  (四)被上訴人並無借貸房屋予上訴人使用之理由：
    被上訴人否認兩造間有不定期限租賃契約之存在，主張是因
    為同情上訴人之遭遇，始將系爭房屋借貸與上訴人使用云云
    。然上訴人在95年10月搬回系爭房屋之前，實際居住於該房
    屋還不到2 個月，且當時上訴人自承租該房屋起，就開始接
    受台北市勞工局的全日餐飲職業訓練長達3 個月，根本和被
    上訴人生活沒有多少交集，如何能讓被上訴人「基於同情上
    訴人之遭遇，始將系爭房屋借貸與上訴人使用」，被上訴人
    似乎把自己捧得太偉大了。如果他有這種悲天憫人的胸懷，
    在上訴人承租之前，也有好幾組打零工艱苦度日的房客，他
    怎麼不把房子免費借給他們使用呢？更何況被上訴人完全忽
    略一個重點：上訴人當時已承租三峽房屋，又不是露宿街頭
    ，何必上訴人發揮愛心，將系爭房屋借貸與上訴人使用?被
    上訴人果真有愛心，應該是去雪中送炭，不需錦上添花。
  (五)上訴人自95年10月搬回居住，係以付出勞務為支付租金之方
    法：
    民法第421 條規定，稱租賃者，謂當事人約定，一方以物租
    於他方使用、收益，他方收取租金之契約。前項租金，得以
    金錢或租賃物之孳息充之；依上開規定，租金並未明定須為
    金錢或財產，更何況勞務的付出本來就有權利收取相當之報
    酬，以鐘點女傭的時薪全月加總起來的對價金額，來相當抵
    付原本5,000 元之房租，有何過當之處，還大大省略兩造來
    回找付對價金額的麻煩。被上訴人代理人廖照發於原審第一
    次開調解庭時，還曾口頭指責上訴人以勞務代替租金期間，
    工作繁忙沒有盡到義務，在此特別予以說明，以正視聽。上
    訴人自96年3 月開始經營服飾店，就陸陸續續聘有店員一名
    。96年6 月以前，上訴人已經好幾年沒當上班族了，純粹經
    營店面及網路拍賣而己。因為有店員顧店，上訴人通常是準
    備好晚餐後才去店面視察結帳。如果上訴人不是要履行每天
    準備三餐之約定，何必另外花錢請店員？自己去顧店不就好
    了？茲提供幾天店內之流水帳簿供庭上印證，這本帳簿記載
    了從96年8 月7 日迄今的每日流水帳。上訴人和店員不同的
    筆跡明顯可辨，並提出被上訴人親筆簽名之房租收據、上訴
    人95年6 月30日到中華電信甲請電話/ 寬頻網路/MOD移機到
    系爭房屋之申請書、三重夜市店面每日收支帳簿等件影本為
    證。
  (六)上訴人提供錄音對話，足證兩造之間存有租賃關係（錄音譯
    文詳如原判決書所載）：
  1.由兩造之間對話錄音，可以清楚得知被上訴人並未否認上訴
    人有租屋情事，只是其家屬及律師百般阻撓他出庭說實話。
  2.由上訴人與鄰居葉太太對話錄音可知：
    被上訴人雖然百般否認當初有租房子給上訴人，但上訴人設
    法取得與其鄰居葉太太的兩段對話錄音，以資證明被上訴人
    在說謊。葉太太住在與上訴人住同巷同弄的1 號，而被上訴
    人的房子在3 號，其房屋的後門出入必經葉太太房子的後方
    ，因為這一小塊空地有整平過，就是我們對話中有提及之停
    車位。96年6 月被上訴人租屋給上訴人時，他說那塊空地是
    他整平的，既然上訴人要從後門出入上開承租的三樓，當然
    可以停車。但是等到上訴人7 月住進去之後，鄰居葉太太才
    告訴上訴人那塊空地算是屬於她的空地，若上訴人要停車，
    應先經過她的同意，上訴人才會在支付被上訴人第2 個月租
    金時扣下1,000 元，實付4,000 元租金給被上訴人。詎料第
    2 個月還沒過完，上訴人就被迫暫時遷徙他處避風頭，一直
    到當年11月底遷回。由以上對話可以清楚得知被上訴人確實
    有將房子出租給上訴人並收受租金。
三、上訴人上訴理由略以：
  (一)上訴人於95年8 月底搬離系爭房屋之後，並未支付被上訴人
    租金之原因，是當初為了逃命才倉皇離開返回戶籍地避風頭
    ，既然無法靠近系爭房屋，又沒與被上訴人取得聯繫，則要
    如何支付後續的房租？何況，被上訴人於95年10月聯絡到上
    訴人後，又沒有追討上訴人搬離期間之房租，如被上訴人有
    追討房租，上訴人也會支付。
  (二)原審法院認定兩造間為使用借貸關係，則上訴人為何每日為
    被上訴人料理三餐，與其說是借貸，不如說是僱傭關係較為
    實際，兩造當初確實約定以勞務報酬抵銷租金費用。
  (三)原審法院不採信兩造間存有租賃關係，然上訴人已於原審提
    出被上訴人簽名之8,000 元租金收據，證人林靚亦有於原審
    出庭作證，也提出被上訴人親口承認有收過租金及鄰居葉太
    太之錄音內容，茲再提出被上訴人與上訴人錄音談會內容，
    證明被上訴人和其律師都在說謊硬凹，並安排被上訴人藏匿
    南部山區耕種，避不出庭說明。
  (四)原審法院認為上訴人承租系爭房屋2 個月後搬離，嗣後又搬
    回居住，為不連續之另一法律關係。殊不知上訴人因性命受
    威脅才不得不倉皇逃離系爭房屋，暫時搬回戶籍地居住，大
    部分家當及電話均未遷移，又因前男友又持續到戶籍地騷擾
    ，家人才於95年10月出售自宅房屋，上訴人才另於三峽租屋
    居住。
  (五)如果被上訴人對於後來的租金約定，是以上訴人代其煮飯的
    勞務報酬交換抵銷租金，選擇否認到底，請允許兩造舉行一
    次測謊。
  (六)上訴人於95年10月底搬回續住，已經與被上訴人達成以煮飯
    之勞務來抵銷租金之協議，協議內容為：系爭房屋每月租金
    原為5,000 元，因被上訴人不諳料理，其配偶又長居新竹，
    故由上訴人代為烹煮三餐，除抵銷房租5,000 元外，另由被
    上訴人每月提供5,000 元做為買菜之採購基金，實報實銷。
    由以上事實觀之，租金和勞務之間，顯有明確的對價關係。
四、原審法院就被上訴人之請求判決全部准許，並分別依職權為
    假執行及依上訴人之聲請為免為假執行之宣告。上訴人上訴
    聲明：原判決廢棄；上廢棄部分，被上訴人於第一審之訴應
    予駁回。被上訴人則聲明駁回上訴人之上訴。
五、兩造不爭執事項：
  (一)95年7 月間，上訴人經由被上訴人鄰居林靚之介紹，經由兩
    造自行商議後，由被上訴人同意上訴人自95年7 月1 日搬入
    被上訴人所有之系爭房屋居住使用，並未定有期限。
  (二)上訴人居住該房屋2 個月後，因受前男友恐嚇毆打，故於95
    年8 月底搬離，惟上訴人裝設於該房屋的電話線00000000及
    寬頻網路並未同時遷移。嗣因上訴人戶籍地的房子於95年9
    月賣掉了，上訴人當時不敢接近系爭房屋，怕又和前男友不
    期而遇，故另於95年10月另外在三峽承租房屋居住。
  (三)95年10月底，被上訴人主動打電話給上訴人，表示其男友已
    經不會再來騷擾，上訴人乃於95年10月底，在被上訴人之同
    意下，又搬回系爭房屋居住，迄至97年1 月間，被上訴人向
    上訴人表示不再讓上訴人居住。
六、兩造爭執要旨：
    被上訴人主張兩造自95年7 月1 日起成立不定期限使用借貸
    關係，將系爭房屋交付上訴人居住使用，上訴人實際居住2
    個月即於95年8 月底搬離，縱上開居住事實為不定期限租賃
    關係，亦因上訴人之搬離而消滅。嗣在被上訴人之同意下，
    上訴人又於95年10月搬回該屋居住，仍屬使用借貸關係並非
    租賃關係，故基於使用借貸關係請求上訴人返還系爭房屋。
    上訴人則抗辯兩造之間自始存在一個不定期限租賃契約，伊
    雖於95年8 月搬離，但並無終止租賃契約之意思，故95年10
    月搬回居住，係基於同一個租賃契約關係，且自該月起兩造
    合意約定由上訴人提供勞務為租金給付之方式等語置辯。茲
    兩造爭執之要旨厥為：
  (一)95年7 月間，被上訴人將系爭房屋交付上訴人居住使用，其
    原因關係為不定期限租賃亦或使用借貸？
  (二)承上所述，如上訴人係基於不定期租賃契約而居住系爭房屋
    ，則該租賃契約是否因上訴人於95年8 月底搬離而終止？
  (三)95年10月底，上訴人在被上訴人之同意下又搬回系爭房屋居
    住，其原因關係為不定期限租賃亦或使用借貸？
七、本院得心證之理由：
  (一)95年7 月間，被上訴人將系爭房屋交付上訴人居住使用，其
    原因關係為不定期限租賃契約：
  1.按稱租賃者，謂當事人約定，一方以物租與他方使用收益，
    他方支付租金之契約。前項租金，得以金錢或租賃物之孳息
    充之。不動產之租賃契約，其期限逾一年者，應以字據訂立
    之，未以字據訂立者，視為不定期限之租賃；民法第421 條
    、第422 條，分別定有明文。又租賃契約與使用借貸契約均
    係以使用他人之物為要件，所不同者，在於契約中如有支付
    對價之約定，即屬租賃，亦即使用借貸為無償契約，而租賃
    則為有償契約。當事人之一方以物租與他方使用、收益，他
    方支付租金以為對價，不問其名稱為何，皆為租賃，而租賃
    契約之成立，祇須當事人意思表示一致，無論其為明示或默
    示，其契約即為成立，並不以訂立書面為必要（最高法院87
    年度台上字第495 號判決要旨、同院80年度台上字第78 號
    判決要旨參照）。
  2.本件被上訴人於95年7 月間，將其所有之系爭房屋交付上訴
    人居住使用，其緣由係因被上訴人鄰居林靚之介紹，由林靚
    帶同上訴人與被上訴人見面後，由兩造自行磋商談論租賃細
    節等情，業據證人林靚於原審證述屬實（見原審卷第38 頁
    至第40頁97年10月20日言詞辯論筆錄），又參酌上訴人於原
    審提出附卷之收據上記載：「我甲○○確於民國95年收到房
    客乙○○支付7 月及8 月租金共捌仟元整」之內容以觀（見
    原審卷第45頁），該收據既載有月份、具體金額及租金之文
    字，並有被上訴人之簽名為憑，而被上訴人在原審亦自認：
    「這個簽名確實是甲○○簽的」，再佐以上訴人提出附卷其
    與被上訴人及鄰居葉太太之錄音譯文中，亦有提及兩造間之
    租賃紛爭，故上訴人主張其自95年7 月間與被上訴人就系爭
    房屋成立租賃關係，符合前開法律規定不定期限租賃契約之
    要件，自堪信其該主張屬實。
  (二)兩造間之不定期限租賃契約，已因上訴人於95年8 月底搬離
    該房屋而終止：
  1.本件上訴人固與被上訴人於95年7 月成立不定期限租賃契約
    ，然上訴人僅居住2 個月即於95年8 月底搬離該房屋，上訴
    人主張搬離上址之原因，係因遭受前男友恐嚇及毆打，後來
    是因為上訴人戶籍地的房子於95年9 月賣掉了，上訴人當時
    不敢接近系爭房屋，怕又和前男友不期而遇，不得已之下才
    於95年10月另外在三峽承租房子居住，就算上訴人當時或有
    放棄系爭房屋的打算，也是上訴人內心的想法，而從未訴諸
    於文字或語言，也根本沒和被上訴人提過，故上訴人於95年
    8 月搬離系爭房屋之事實，並不足以影響當初原本成立之不
    定期租賃契約的連續性云云。
  2.按當事人之意思表示，並不以為明示為必要；若有默示之意
    思表示者亦足當之。又所謂默示之意思表示，係指依表意人
    之舉動或其他情事，足以間接推知其效果意思者而言（最高
    法院29年上字第762 號判例意旨參照）。經查：
  (1)就上訴人搬離系爭房屋之動機，及後續未繼續付租之行為而
    言：
    上訴人自認於95年10月搬離之原因，係因遭受前男友恐嚇及
    毆打，且上訴人於上訴理由書中自陳「當初為了逃命才倉皇
    離開系爭房屋避風頭」（見本院卷第11頁上訴理由狀），則
    其前男友之騷擾既已達威脅上訴人生命安全之程度，且並已
    經發現上訴人居住於上址，則衡諸一般社會經驗法則，該已
    曝光之居所，自屬不安全而無從久居之處，此參以上訴人於
    搬離時，仍將部分物品留在系爭房屋的小鐵皮倉庫中，包括
    裝設在系爭房屋的電話線00000000及寬頻網路也未及遷移，
    顯見事屬緊急而又倉促不及防備，又審酌上訴人搬離房屋後
    一走了之，並未持續支付被上訴人95年9 月及10月之租金，
    並無意履行其不定期租賃之租金給付義務，且被上訴人亦未
    向上訴人追討該2 個月之租金，故更足徵兩造之間已有無持
    續繼續原租賃關係之意思，上訴人辯稱因仍擺有物品且未遷
    移電話，是預備有朝一日可能會再搬回去住，並無終止租賃
    契約之意思云云，自不足採。
  (2)就上訴人於95年10月出售戶籍地自宅，另於三峽租屋居住之
    情事而言：
    上訴人主張因戶籍地的房子於95年9 月出賣他人，又害怕和
    前男友在系爭房屋附近不期而遇，故不敢接近該房屋，而另
    於95年10月間，在三峽承租房屋居住，又因無力同時負擔兩
    處之租金，才向被上訴人提議以勞務所得抵扣租金等語（見
    原審卷第42頁、第43頁民事答辯狀）。又於上訴理由書中補
    述：「又因為該友人持續到戶籍地騷擾，家人才決定出售房
    屋。因戶籍地房屋順利於95年10月售出，所以上訴人才不得
    不到三峽另租一屋」（見本院卷第12頁上訴理由狀）。從而
    ，上訴人在受其前男友生命威脅之下，連戶籍地之自宅皆可
    放棄不再居住，迅速出售他人藉以避威脅，則何以就系爭房
    屋仍有續租之打算？且參以上訴人之經濟情況既非寬裕，已
    無力同時支付二棟房屋之租金，且又因擔心害怕不敢返回系
    爭房屋，故自上訴人之真意以觀，自不可能同時存在二份有
    效之租賃契約，而同時居住二棟房屋內。準此，上訴人主張
    其雖搬離系爭房屋，但因裝設在系爭房屋的電話線00000000
    及寬頻網路並未同時遷移，就是預備有朝一日可能會再搬回
    去住，故並無終止租賃契約之意思云云，自不足採信。
  4.綜上所述，就上訴人搬離系爭房屋之動機、後續未繼續付租
    之行為、搬離仍將部分物品留在系爭房屋的小鐵皮倉庫中，
    包括裝設在系爭房屋的電話線00000000及寬頻網路也未及遷
    移之倉促緊急情況、當時仍飽受生命威脅而於95年10月出售
    戶籍地自宅另於三峽租屋居住之情事以觀，上訴人雖未曾以
    語言或文字明示放棄居住系爭房屋，但從上開行為舉動自足
    以間接推知其有不願繼續承租系爭房屋之效果意思。
  (三)95年10月底，上訴人在被上訴人之同意下又搬回系爭房屋居
    住，其原因關係為不定期限之使用借貸契約，並非不定期限
    之租賃契約：
  1.稱使用借貸者，謂當事人一方以物交付他方，而約定他方於
    無償使用後返還其物之契約，民法第464 條定有明文。又使
    用借貸與租賃均係將物交付他人使用，其主要區別在於受物
    之交付之使用人，如有支付金錢或其他代替物之對價關係於
    他方時，則成立租賃關係，反之則屬使用借貸關係。本件上
    訴人於95年10月底，在被上訴人之同意下又搬回系爭房屋居
    住，此為兩造所不爭之事實，茲兩造爭執之要旨在於：上訴
    人自上開重新受交付使用房屋之日起，有無支付金錢或其他
    代替物之對價關係？被上訴人主張上訴人係無償使用房屋；
    然上訴人則主張兩造間合意由上訴人提供勞務藉以代替房租
    ，故屬有償之租賃關係。
  2.按當事人主張有利於己之事實者，就事實應負舉證之責任，
    民事訴訟法第277 條本文定有明文。又主張消極之事實而在
    客觀上無法積極證明者，其舉證責任移轉於他方當事人，此
    為舉證責任分配原則之一（最高法院85年度上易字第28號判
    決意旨參照）。本件當事人間原存在之不定期租賃契約，業
    因上訴人95年8 月底搬離該屋而終止，已如前述；則本件依
    舉證責任分配之法則，關於上訴人於95年10月底，在被上訴
    人之同意下又搬回系爭房屋居住之事實，其原因關係是否為
    無對價關係之消極事實，客觀上無法積極證明，為顧及當事
    人間之公平原則，依據前揭最高法院判決之意旨，上訴人應
    就其占有使用系爭房屋，係植基於有對價關有償之積極事實
    ，負舉證之責。
  3.查租賃契約有償之對價關係，除金錢之外，固可以其他得以
    金錢評價之代替物或勞務之提供為之。惟所謂之「對價關係
    」，係指得以相當對等之金錢價值評斷者而言，故仍須有如
    何代替之具體約定為前提。例如：代替物之種類、數量，或
    勞務提供之時間、內容，如何換算為等值之金錢評價？提出
    給付之方式與時間為何？如何履行承租人之給付義務等情，
    均須具體而明確，始足以發生取代支付租金之功能。如當事
    人間僅以抽象概括之約定，以某種條件而使用他人交付之物
    ，則屬於附有條件或負擔之使用借貸關係，自不能成立租賃
    關係。本件上訴人主張自95年10月起，兩造達成協議，由上
    訴人提供勞務於被上訴人藉以代替支付租金，故兩造之間成
    立租賃關係，其理由不外以：租金並未明定須為金錢或財產
    ，且勞務的付出本來就有權利收取相當之報酬，以鐘點女傭
    的時薪全月加總起來的對價金額，來相當抵付原本5,000 元
    之房租。又被上訴人代理人廖照發，於原審第一次開調解庭
    時，還曾口頭指責上訴人以勞務代替租金期間，工作繁忙沒
    有盡到義務；且上訴人自96年3 月開始經營服飾店，就陸陸
    續續聘有店員一名，96年6 月以前，上訴人已經好幾年沒當
    上班族了，純粹經營店面及網路拍賣而己，因為有店員顧店
    ，上訴人通常是準備好晚餐後才去店面視察結帳。如果上訴
    人不是要履行每天準備三餐之約定，何必另外花錢請店員？
    自己去顧店不就好了？並提供其三重夜市店面之流水帳簿影
    本為證。又提出與被上訴人及鄰居葉太太之錄音對話，足證
    兩造之間存有租賃關係。然查：
  (1)上訴人提出三重夜市店面之流水帳簿影本1 份（見原審卷第
    47頁至第50頁），主張其自96年3 月開始經營服飾店，就陸
    續聘有店員1 名，因有店員顧店，所以上訴人是為被上訴人
    準備好晚餐後才去店面視察結帳，如果上訴人不是要履行每
    天準備三餐之約定，何必另外花錢請店員云云。然上訴人經
    營服飾店，是否聘有店員顧店面，此為其業務經營之方式，
    與是否與被上訴人間有無支付租金替代方案之對價關係，並
    無必然之因果關係，自不能為兩造之間存有租賃關係之證據
    。
  (2)上訴人主張被上訴人代理人廖照發，於原審第一次開調解庭
    時，還曾口頭指責上訴人以勞務代替租金期間，工作繁忙沒
    有盡到義務云云，然上開事實業經被上訴人否認，且遍查原
    審卷內調解筆錄，亦無上訴人前開主張之事實存在，故其主
    張自難採信。
  (3)至於上訴人於原審及本院提出其與與被上訴人及鄰居葉太太
    之錄音對話內容（見原審卷第58頁、第59頁、第68頁、第69
    頁；本院卷第14頁、第15頁），雖有提及兩造之間存有租賃
    紛爭，但遍查上開對話內容，均無兩造間自95年10月底，有
    由上訴人提供勞務代替租金，而成立不定期限租賃契約之具
    體約定，故自不足為有利於上訴人之認定。
  4.綜上所述，上訴人對於其所主張兩造間自95年10月底，有提
    供勞務代替租金之事實，均無法舉證以實其說，故其主張兩
    造存有不定期限租賃關係，自不足取。被上訴人所主張上開
    上訴人占有使用係爭房屋之原因關係，為不定期限之使用借
    貸契約，即堪憑信。又縱然上訴人所主張兩造間有由上訴人
    以勞務付出折抵租金之約定等情屬實，然亦因上訴人亦無法
    提出兩造間勞務提供之時間與內容，及如何換算為等值金錢
    評價之積極事證，故縱有上開約定，亦屬抽象概括之承諾，
    亦不能成立租賃關係，而應屬附有條件或負擔之使用借貸關
    係，併予敘明。
八、借用人應於契約所定期限屆滿時，返還借用物；未定期限者
    ，應於依借貸之目的使用完畢時返還之。借貸未定期限，亦
    不能依借貸之目的而定其期限者，貸與人得隨時請求返還借
    用物；民法第470 條第1 項本文、第2 項，分別定有明文。
    又所謂『依借貸之目的』而定其使用期限者，乃專指借用人
    為「特定目的」而借用借用物之情形，此與使用借貸契約之
    一般目的，在使借用人得以使用借用物者，未盡相同。本件
    上訴人占有使用系爭房屋之原因，既由於被上訴人所借與，
    且未定期限，亦不能依借貸之目的而定期限，則被上訴人提
    起請求返還之訴，自屬有據。原審判命上訴人返還，並依職
    權宣告假執行，及依上訴人之聲請，令其得供相當擔保金額
    而免為假執行，理由雖有不同，但結論並無二致，於法並無
    不合。上訴意旨指摘原判決不當，求予廢棄改判，為無理由
    ，應予駁回其上訴。
九、本件事證已臻明確，上訴人雖於本院98年9 月9 日言詞辯論
    時，另聲請本院傳訊證人林新發，藉以證明上訴人95年10月
    再度搬入系爭房屋居住，係基於原本同一不定期租賃契約為
    原因等情。惟上訴人自稱不知該證人之住所，且本案於原審
    於97年7 月31日、9 月15日行二次行調解程序、及同年10月
    20 日 ，12月1 日、22日，98年2 月26日四次言詞辯論時，
    上訴人均未聲明上開證據方法，且於本院98年7 月17日行準
    備程序時，亦未提出上開證據方法並無正當理由不到庭陳述
    ，上訴人遲至本院言詞辯論時始提出該項證據聲明，本院認
    其有意圖延滯訴訟，而為無益證據聲明之虞，且本院依據上
    訴人自認之事實，既已認定其再度搬入系爭房屋居住，並非
    基於原本同一不定期租賃關係，故該證人自無調查之必要。
    又兩造其餘主張、陳述、舉證及攻擊防禦方法，經本院審酌
    後，認與判決結果不生影響，爰不一一論述，附此敘明。
據上論結，本件上訴為無理由，依民事訴訟法第436 條之1 第3
項、第463 條、第449 條第1 項、第78條，判決如主文。
中    華    民    國    98    年    9     月    30    日
                  民事第一庭    審判長法  官  李世貴
                                      法  官  許瑞東
                                      法  官  黎文德
以上正本證明與原本無異
不得上訴
中    華    民    國    98    年    9     月    30    日
                                      書記官  趙彬


司法院資訊處製作；財團法人民間司法改革基金會備份。
